臺灣高雄地方法院民事判決　　　　　　　94年度訴字第1472號
原　　　告　丙○○
訴訟代理人　張榮作律師
被　　　告　甲○○
訴訟代理人　乙○○
當事人間請求分割共有物事件，本院於民國94年11月17日言詞辯
論終結，判決如下：
  主  文
兩造共有坐落高雄縣路竹鄉○○段一七八地號土地面積三二二七
點０三平方公尺，其分割方法如下：如附圖所示一七八部分，面
積一六一三點五一平方公尺分歸原告取得；一七八之A ００一部
分，面積一六一三點五二平方公尺分歸被告取得。
訴訟費用由被告負擔二分之一，餘由原告負擔。
  事實及理由
一、原告主張：坐落高雄縣路竹鄉○○段178 地號土地，面積32
    27.03 平方公尺土地（下稱系爭土地），為兩造所共有，應
    有部分各2 分之1，系爭土地並無不能分割之原因，兩造亦
    無不分割之約定，惟無法達成協議分割。系爭土地北方鄰同
    上開段176 地號土地（下稱176 號土地）係原告所有，系爭
    土地南方鄰同上開段179-2 地號土地（下稱179-2 號土地）
    係被告所有，為使兩造便於整體土地利用，爰依民法第823
    條、第824 條之規定，提起本訴，聲明求為判決：系爭土地
    以高雄縣路竹地政事務所94年8 月25日路地所二字第094000
    6551號函檢送之甲案成果圖（下稱附圖）之方案分割。
二、被告則以：被告同意分割，並同意以系爭土地與176 號土地
    之地籍線平行位移為分割線，但為使被告另有一筆位於同上
    開段177 地號土地旁之土地可經由附圖所標示之北側道路對
    外聯絡，故希望按附圖2 所示方式分割，亦即沿如附圖所載
    北側道路向西邊延伸至系爭土地及176 號土地，供被告對外
    聯絡，此部分位在系爭土地之部分，分歸原告所有，另就系
    爭土地其餘面積，再按兩造之應有部分比例分割為2 ，鄰17
    9-2 號土地部分，分歸被告所有，鄰176 號土地部分，分歸
    原告所有等語置辯，並聲明求為判決：原告之訴駁回。
三、按分割共有物乃為消滅物之共有狀態，以利土地之融通及增
    進經濟效益，是除非因物之使用目的不能分割，或契約訂有
    不分割之期限，否則各共有人得隨時請求分割共有物，此觀
    諸民法第823 條第1 項規定自明。原告主張系爭土地為兩造
    所共有，應有部分各為2 分之1 ，且系爭土地並無不為分割
    之約定，亦無依物之使用目的不能分割之情形，惟無法達成
    分割協議等情，業據其提出土地登記謄本、地籍圖謄本為證
    並為被告所不爭執，堪信為真實，是原告本於系爭土地共有
    人之地位訴請裁判分割，即屬有據。
四、次按定共有物之分割方法，應由法院依民法第824 條規定，
    以原物分配於各共有人，或變賣共有物，以價金分配於各共
    有人，以原物為分配時，如共有人中有不能按其應有部分受
    分配者，得以金錢補償之；另分割方法，法院除可自由裁量
    ，亦應參酌當事人之聲明、共有物之性質、使用現況、價格
    、經濟效用及全體共有人之利益等因素，而為適當之分配，
    要以維持全體共有人之公平為標準。經查：
（一）系爭土地面積為3,227.03平方公尺，呈南北方各自方正二
      區塊，中間較狹窄之形狀，北方鄰原告所有之176 號土地
      ，南方鄰被告所有之179-2 號土地，又179-2 號土地南方
      鄰寬度約為6 公尺之道路，系爭土地與176 號土地西側經
      175 號、173 號、172 號、171 號土地，可接寬約6 公尺
      之東側道路，又系爭土地上並無建築物，僅部分位置種植
      供堆肥使用之綠肥（蕪菁）等情，為兩造所不爭，並經本
      院會同高雄縣路竹地政事務所人員履勘現場查明屬實，製
      有勘驗筆錄、複丈成果圖及現場照片附卷可稽，自堪信為
      真實。
（二）分割方案之決定：
   1、原告主張以系爭土地與176 號土地地籍線平行位移取分割
      線，亦經被告同意（見本院卷第35頁反面），又因系爭土
      地北方鄰176 號土地係原告所有，南方鄰179-2 號土地係
      被告所有，由原告分得鄰176 地號土地部分，被告分得鄰
      179-2 地號土地部分，此亦為被告所主張之分割方案所採
      ，又系爭土地北方、南方各自方正，兩造均可就各分得之
      土地與其等所有土地之176 號土地及179-2 號土地合併整
      體利用。再審酌被告所有之179-2 號土地南邊緊鄰寬約6.
      6 公尺之道路，被告分得如附圖所示之178-A001號部分，
      可經17 9-2號土地對外聯絡；另原告分得如附圖所示之
      178 號部分，可經附圖所示北側道路對外通行，且原告亦
      表示願另與北側道路所經過之土地所有權人協商（見本院
      94年11月17日言詞辯論筆錄），又系爭土地僅部分面積種
      植綠肥，經濟價值尚非鉅大，其餘則為空地，是系爭土地
      使用現況亦無礙分割方案之酌定，故本件以原告主張之分
      割方案，即如附圖所示，178 部分，面積1613點51平方公
      尺分歸原告取得；178 之A001部分，面積1613點52平方公
      尺分歸被告取得之方割方法，應屬適當。
   2、至於被告雖主張按如附圖2 之方案分割云云，然原告並不
      同意提供其所有如附圖標示北側道路延伸至176 號部分之
      土地供被告使用，亦不同意提供該北側道路延伸至其所分
      得之系爭土地部分供被告使用（見本院卷第14頁），且被
      告所主張之上開分割方案，對原告甚不公平，何況被告就
      系爭土地，亦主張分得鄰其所有179-2 號土地部分，而該
      分得部分可經由179-2 號土地與南方道路聯絡，自無再由
      提原告提供上開部分土地以供被告對外交通之必要，故被
      告所主張之上開分割方案，自不足採。
（三）本院綜合上情，認以附圖所示分割方法至為允當，爰判決
      如主文第1 項所示。
五、又分割共有物之訴，係合兩造之必要共同訴訟，原、被告之
    間本可互換地位，本件原告起訴雖於法有據，但被告之應訴
    實因訴訟性質所不得不然，故所為抗辯自為伸張或防衛權利
    所必要，是以本院認本件之訴訟費用應由兩造按其應有部分
    之比例即各2 分之1 分擔，較為公允，爰諭知如主文第2 項
    所示。
六、結論：本件原告之訴為有理由，依民事訴訟法第78條、第80
    條之1 ，判決如主文。
中　　華　　民　　國　　94　　年　　11　　月　　30　　日
                  民事第二庭  審判長法　官　鄭月霞
                                    法  官  邱泰錄
                                    法  官  蘇雅慧
正本係照原本作成。
如不服本判決，應於送達後20日內，向本院提出上訴狀並表明上
訴理由，如於本判決宣示後送達前提起上訴者，應於判決送達後
10日內補提上訴理由書（須附繕本）。
中　　華　　民　　國　　94　　年　　11　　月　　30　　日
                                    書記官　王淑娟
